【裁判字號】    98,台上,7662
【裁判日期】    981217
【裁判案由】    違反毒品危害防制條例
【裁判全文】
最高法院刑事判決            九十八年度台上字第七六六二號
上  訴  人  甲○○
            乙○○
上 列一 人
選任辯護人  張獻村律師
上列上訴人等因違反毒品危害防制條例案件，不服台灣高等法院
中華民國九十八年十月七日第二審更審判決（九十八年度上更(一)
字第三四九號，起訴案號：台灣士林地方法院檢察署九十五年度
偵字第二０二四、八三五九、九一六五、九一六七號），提起上
訴，本院判決如下：
    主  文
原判決關於乙○○部分撤銷，發回台灣高等法院。
其他上訴駁回。
    理  由
壹、撤銷發回部分：
本件原判決認定(一)、上訴人乙○○基於販賣第一級毒品海洛因之
概括犯意，由葉家和以0000000000號與上訴人之0000000000號行
動電話聯絡後，乙○○於民國九十四年十二月十日上午五時三十
四分許，在台北縣淡水鎮○○路淡水國小（下稱淡水國小）樓梯
下，以新台幣（下同）二萬元，販售重量一錢之毒品海洛因予葉
家和；復於同年月二十三日凌晨一時四十六分許，在上址以五千
元，販售重量四分之一錢之海洛因予葉家和；又於九十五年一月
十六日中午十二時三十分許，在台北縣淡水鎮○○路二一八之一
號米蘭莊汽車旅館一０七號房內，以不詳之價格販售海洛因二包
（毛重五點零九克）予葉家和，惟因故尚未收取價款。(二)、乙○
○另基於販賣第二級毒品安非他命之犯意，於九十五年一月十五
日下午四時許，在淡水國小樓梯下，先交付毒品安非他命二包（
毛重八點七五克）予葉家和，約定事後再行付款。嗣葉家和尚未
付款之際即經警查獲等情。因而撤銷第一審諭知乙○○無罪之判
決，比較新舊法律規定後，改判論處乙○○連續販賣第一級毒品
、販賣第二級毒品二罪刑（主刑各處有期徒刑七年六月、三年八
月），固非無見。
惟查：(一)、任何之供述證據，均應具備任意性之要件，始得為證
據；當事人否決被告以外之人審判外陳述之任意性，法院應就此
要件之存否先為調查、審認。必此之要件已然具備，始有再就該
審判外之陳述是否符合傳聞例外之規定為調查，並依自由之證明
為認定之必要。依刑事訴訟法第一百五十九條之二之規定，被告
以外之人在檢察事務官、司法警察（官）調查中所為之陳述，如
與審判中不符，其先前之陳述，具有較可信之特別情況，且為證
明犯罪事實所必要者，得為證據。所稱「具有較可信之特別情況
」屬於傳聞例外證據能力之要件，法院應比較其前、後陳述時之
外在環境及情況，以判斷何者較為可信，與其先前供述之任意性
要件有先後層次之別。得為證據之被告以外之人在審判外之陳述
應先具備任意性之要件，捨此即無證據適格之可言；但其審判外
之陳述如僅具有任意性，自亦無由得以推認已合致傳聞例外「具
有較可信之特別情況」之條件。本件原判決採用證人葉家和、汪
欣伶二人於警詢之陳述作為乙○○犯罪不利之判斷。然其等先前
之警詢陳述與在第一審為證時不符，乙○○具狀爭執其等先前陳
述不具有較可信之情況（見原審卷第五一頁）。原判決就此僅稱
其二人警詢陳述係出於自由意志，並據此謂其陳述內容顯具有可
信之特別情況云云（見原判決第五頁倒數第七至四行），並未針
對其二人各自前、後陳述之外部狀況為調查，並扼要說明其判斷
之理由，不惟採證違背證據法則，併有判決不載理由之違背法令
。(二)、毒品危害防制條例第四條第一項、第二項之販賣毒品之罪
，以行為人主觀上有營利之目的或意思，而販入或賣出該毒品或
二者兼而有之者，為其構成要件。故行為人於行為時主觀上有無
此項營利之犯意，自應於判決事實欄內為詳實之記載，然後於理
由內說明其憑以認定之證據及得心證之理由，始稱適法。本件依
原判決事實欄二、(一)及(二)之記載，係認定乙○○基於販賣第一級
毒品海洛因之概括犯意及販賣第二級毒品安非他命之犯意，販賣
所載之海洛因及安非他命予葉家和等情。惟乙○○自始否認有販
賣之意圖，則其是否具營利意圖，攸關應否負販賣毒品之罪責，
自應於事實欄明白記載，並於理由內詳細說明，以昭信服。乃原
判決於事實欄就乙○○主觀上具有營利意圖，未詳予明白記載，
致事實未臻明確，自不足為適用法律之依據。本院前次發回意旨
已指明及此，原審仍未調查審認明白，致原有瑕疵依然存在，尤
欠允當。(三)、有罪判決書所憑之證據，以足以證明其所認定之犯
罪事實為必要，若所憑之證據與待證事實不相適合，即屬證據上
理由矛盾之違法。原判決認定乙○○有如前述(二)販賣安非他命二
包予葉家和之事實，係以證人葉家和於警詢之陳述為證據。然稽
之案內資料，葉家和於警局係供稱：伊應綽號「欉兄」之乙○○
之邀約，同赴台北縣金山鄉試安非他命，於乙○○購得安非他命
後，在淡水國小樓梯下交付伊嗣後被查扣之二包安非他命，乙○
○沒有收錢，當時也未說價格為何，伊不知道作為何用等語（見
九十五年度偵字第二０二四號卷第三二、三三頁）。如若所供無
訛，能否謂乙○○交付葉家和該二包安非他命即具有營利之意圖
，尚非無疑。原判決未詳予推求，遽認乙○○僅係尚未收取價金
，非無償交付，而論以販賣罪刑，尚嫌速斷，難昭折服。另原判
決事實載認乙○○於九十四年十二月十日、二十三日，二次與葉
家和交易海洛因之地點係在淡水國小，似與理由欄所引據之通訊
監察譯文所載（見原判決第十一頁）亦不相適合。凡此均不無證
據上理由矛盾之違法。以上或為上訴意旨所指摘，或為本院得依
職權調查之事項，應認原判決關於乙○○部分仍有撤銷發回更審
之原因。
貳、上訴駁回部分：
按刑事訴訟法第三百七十七條規定，上訴於第三審法院，非以判
決違背法令為理由，不得為之。是提起第三審上訴，應以原判決
違背法令為理由，係屬法定要件。如果上訴理由書狀並未依據卷
內訴訟資料，具體指摘原判決不適用何種法則或如何適用不當，
或所指摘原判決違法情事，顯與法律規定得為第三審上訴理由之
違法情形，不相適合時，均應認其上訴為違背法律上之程式，予
以駁回。本件原審審理結果，認為上訴人甲○○有如原判決事實
欄一所載販賣第二級毒品安非他命予黃志勇之犯行明確，因而撤
銷第一審所為轉讓禁藥科刑之判決，於比較法律新舊規定，依刑
法第五十九條酌減其刑後，改判論處甲○○販賣第二級毒品罪刑
（主刑處有期徒刑三年十月），已詳其調查、取捨證據之結果
及憑以認定犯罪事實之心證理由。並就甲○○否認犯行之供詞及
所辯各語認非可採，予以論述。證人黃志勇於偵查中檢察官訊問
時已結證稱：其有以一部紅色電動車為對價，向甲○○換得一包
零點五公克之安非他命施用等語明確，甲○○亦坦認有收受一部
紅色電動車等情不諱，並有該部電動車照片可稽。而黃志勇確有
施用安非他命惡習，復據其供認在卷。原判決綜核上開證據資料
及斟酌證人即司法警察莊翼飛就本件查獲經過之證詞，憑以說明
證人黃志勇於偵查中之證言為可採取之判斷理由，並本於證據取
捨之職權裁量行使，就黃志勇於審判中翻異前供，所為附和甲○
○之說詞如何不可採信，復已論述明白，所為論斷悉與卷證資料
相符，並不違背經驗法則與論理法則，尤無上訴意旨所指單憑黃
志勇證詞為論罪之違法可言。其此部分之上訴意旨，核非適法之
第三審上訴理由。又原判決係以甲○○與黃志勇在九十五年四、
五月間並無通聯紀錄各情，據以說明查無甲○○在該期間有販賣
安非他命予黃志勇之積極證據，因而就該部分被訴犯行諭知不另
為無罪之判決。本件犯罪時間係在九十五年五、六月間，原判決
亦未認定甲○○係以電話通聯為犯罪方法，上訴意旨泛指其與黃
志勇間既無電話通聯，應不為罪云云，並非依據卷證資料具體指
摘原判決如何違背法令，亦難認係第三審上訴之合法理由。至於
其他上訴意旨，經核係置原判決所為明白論斷於不顧，仍持已為
原判決指駁之陳詞再事爭辯，或對於事實審法院取捨證據與自由
判斷證據證明力之職權行使，徒以自己之說詞，任意指為違法，
或單純為事實上枝節性之爭辯，要與法律規定得為第三審上訴理
由之違法情形，不相適合。本件上訴為違背法律上程式，應予駁
回。
據上論結，應依刑事訴訟法第三百九十七條、第四百零一條、第
三百九十五條前段，判決如主文。
中    華    民    國  九十八  年   十二   月   十七   日
                      最高法院刑事第十三庭
                          審判長法官  賴  忠  星
                                法官  呂  丹  玉
                                法官  吳      燦
                                法官  施  俊  堯
                                法官  蔡  名  曜
      本件正本證明與原本無異
                                      書  記  官
中    華    民    國  九十八  年   十二   月  二十二  日
                                                      Ｑ


司法院資訊處製作；財團法人民間司法改革基金會備份。
